臺灣臺北地方法院民事判決　　　　　　 99年度簡上字第505號
上　訴　人　侯淑卿
訴訟代理人　林金泉
　　　　　　鄔智忠
　　　　　　廖文瑞
被上訴人　　張雪玉
　　　　　　　　　　　　樓
上列當事人間請求給付會款事件，上訴人對於中華民國99年7月
21日本院新店簡易庭99年度店簡字第254號第一審簡易判決提起
上訴，經本院於100年1月19日言詞辯論終結，判決如下：
    主  文
原判決關於命上訴人給付部分，及該部分假執行之宣告，暨除確
定部分外訴訟費用之裁判均廢棄。
前開廢棄部分，被上訴人在第一審之訴駁回。
第一審關於命上訴人負擔訴訟費用部分、二審訴訟費用由被上訴
人負擔。
    事實及理由
一、被上訴人起訴主張：被上訴人係擔任五日互助會（下稱系爭
    合會）會首，會期自民國93年3月5日起至98年1月5日，每月
    5 日開標，每期會款新臺幣（下同）1萬元，95年11月5日互
    助會停標，停標時活會（即未得標會員會份）人數27人，死
    會（即已得標會員會份）人數32人，會數含會首共59人。上
    訴人及一審被告林金泉參加系爭會會計有5個會，已標走3個
    死會，餘2個活會未標。93年5月5日第一標以1,700元得標，
    死會2人×10,000元＝20,000元，活會餘56人，56人×8,300
    元=464,800元，共得款484,800元，而自95年11月5日停會起
    至98年1月5日會期結束，27期死會的錢未繳，每期10,000
    元，總共需繳270,000元死會的錢。95年7月5日第二標以2,5
    00元得標，死會28人×10,000元=280,000元，活會餘30人×
    7,500元=225,000元，共得款505,000元，自95年11月5日停
    會起至98年1月5日會期結束，27期死會的錢未繳，每期10,0
    00元，總共需繳270,000死會的錢。95年10月5日第三標以2,
    500元得標，死會31人×10,000元＝310,000元，活會餘27人
    ×7, 500元=202,500元，共得款512,500元，自95年11月5日
    停會起至98年1月5日會期結束，27期死會的錢未繳，每期10
    ,000元總共需繳270,000元死會的錢。三次得標計有270,000
    ×3=810,0 00元死會的錢未繳。上訴人及林金泉尚餘2個活
    會未標，依95年11月5日系爭合會協調會議記錄第二款，每
    活會可分得251,4 00元，2個活會共計可得502,800元，已標
    走3個死會未繳的錢為810,000元，相抵2個活會502,800元，
    尚應給會首307,200元，相抵原則則係依系爭合會協調會議
    記錄第四款規定。再依民法第709條之8第1項規定，不應許
    會首任意將權利、義務移轉於他人，又民法第709條之7第2
    項規定，會首對已收取會款，在未交付得標會員前有保管義
    務。至於上訴人所稱於97年1月4日召開之自救協會並無會議
    之結論。爰依民法第709條之8之合會法律關係提起本件訴訟
    。並聲明：上訴人應給付被上訴人307,200元，及自起訴狀
    繕本送達被告翌日起至清償日止，按年息5%計算之利息。
二、上訴人則以：
  (一)被上訴人於95年11月5日（當月未開標）宣告停標，系爭合
    會含會首（即被上訴人）共計59人、合會期間自93年3月5日
    起至98年1月5日止、會首1人、死會會員32人、活會會員27
    人、活會會員每會應分得會款（會首1人＋開標31次）32萬
    元。又原審被告林金泉（會序：30、31、32）參加3會，死
    會1會，另2會為活會；上訴人侯淑卿（會序：28、29）參加
    2會，均為死會。訴外人即侯淑卿之弟侯恒光（會序：10,11
    ）參加2會，均為活會，故計有活會4會及死會3會。因被上
    訴人依民法第709條之9第2項規定，就死會會員應給付之會
    款，負連帶責任，而死會3會，應付活會會員之會款合計81
    萬元【27萬（1會應付之會款）×3（死會）＝81萬（死會3
    會應付出之會款）】，活會4會，應向已得標人收取之會款
    合計128萬元【32萬（1會應取回之會款）×4（活會）＝128
    萬（活會4會收取之會款）】，上述兩者相抵後，被上訴人
    尚應連帶給付上訴人及訴外人會款尚計有47萬元（128萬元
    –81萬元＝47萬元），是被上訴人之請求無理由。
  (二)又被上訴人為系爭合會之會首，因其個人財務困難以致系爭
    合會無法繼續進行，且被上訴人拒絕提供系爭合會死會會員
    之相關資料，因此不得已情況下，由活會之會員於95年11月
    5 日與被上訴人協調，依民法第709條之9規定，由其代收會
    款予活會會員。然被上訴人僅於95年11月7日給付2,0 00元
    後即未依約履行其餘應給付之會款。故未得標之會員於97年
    1 月4日依民法第709條之9規定召開協商，成立自救協會，
    並向已知悉之死會會員知會會款應交付自救會，而上訴人於
    當日出席該自救協會故已受該自救協會通知。被上訴人早已
    於93年3月5日取得首期會款，屬死會會員，依民法第709條
    之7第2項之規定其僅有按期向死會會員收取會款，及連同自
    己會款交付予活會會員之義務，其未獲得活會會員之代理委
    託下，被上訴人並不符合代死會會員收取會款之資格，況其
    因詐領系爭合會及其成立之十日會、二十日會之標金，經本
    院以97年度訴更一字第3號判處應執行有期徒刑1年3月，經
    臺灣高等法院以98年度上訴字第3584號判決上訴駁回確定，
    是被上訴人無權向上訴人收取會款，而非適格當事人等語，
    資為抗辯。並聲明：駁回被上訴人之訴。
三、原審對於被上訴人之請求，判決上訴人敗訴。上訴人就其敗
    訴部分不服，提起上訴，並聲明：(一)原判決關於命上訴人給
    付部分廢棄；(二)上開廢棄部分第一審之訴駁回。被上訴人對
    此則聲明：上訴駁回。
四、得心證之理由：
(一)經查，被上訴人主張其係系爭合會會首，會期自93年3月5日
    起至98年1月5日，每月5日開標，每期會款新臺幣1萬元，於
    95 年11月5日停標，上訴人侯淑卿已標走2個死會，尚需繳
    270,000x2元=540,000元死會的錢，為兩造所不爭執，並有
    合會會單及標單等在卷可稽，固堪信為真實。然按會員應於
    每期標會後3日內交付會款；會首應於前項期限內，代得標
    會員收取會款，連同自己之會款，於期滿之翌日前交付得標
    會員，逾期未收取之會款，會首應代為給付；會首依前項規
    定收取會款，在未交付得標會員前，對其喪失、毀損，應負
    責任。又因會首破產、逃匿或有其他事由致合會不能繼續進
    行時，會首及已得標會員應給付之各期會款，應於每屆標會
    期日平均交付於未得標之會員，但另有約定者，依其約定；
    會首就已得標會員依前項規定應給付之各期會款，負連帶責
    任；會首或已得標會員依第1項規定應平均交付於未得標會
    員之會款遲延給付，其遲付之數額已達兩期之總額時，該未
    得標會員得請求其給付全部會款；第1項情形，得由未得標
    之會員共同推選1人或數人處理相關事宜，民法第709條之7
    第1項、第2項、第3項前段、第709條之9第1項前段、第2項
    、第3項、第4項分別定有明文。是以，依前開規定可知，系
    爭合會之權利義務關係存在於會員與會員之間，會首僅有於
    每期標會後三日內代得標會員收取會款之權利義務，然於會
    首破產、逃匿或有其他事由致合會不能繼續進行時，已得標
    會員及會首應平均將會款交付於未得標會員，且故該條第4
    項所謂「處理相關事宜」，應認包含代得標會員收取會款之
    權利規定。
(二)再查，系爭合會於95年11月5日停會，被上訴人因詐領系爭
    合會及其成立之十日會、二十日會之標金，經本院以97年度
    訴更一字第3號判處應執行有期徒刑1年3月，嗣經臺灣高等
    法院以98年度上訴字第3584號判決上訴駁回確定，有前開判
    決在卷可資，且系爭合會於95年11月5日召開第一次停標協
    調會，依該協調會會議記錄要旨為：全體活會會員同意被上
    訴人每月收齊會錢，從95年11月9日至98年1月5日共27個月
    ，每活會會員每會分得25萬1400元，被上人承諾每月交付上
    述金額，若有違反協議，會員當採取必要之團體法律訴訟等
    意旨，此有該會議紀錄附卷可稽（見簡上卷第10至13頁），
    亦為被上訴人所不爭。嗣因被上訴人未依前開協議履行而違
    反前開協議，未得標之活會會員即依前開協議，於97年1月4
    日成立自救協會，依民法第709條之9第4項推選林金泉、廖
    文瑞、鄔智忠等人為代表人處理會首及已得標會員應給付各
    期會款事宜，此據被告提出該自救會會議紀錄、簽到表及委
    任狀為證（見簡上卷第17至22頁），被上訴人復未爭執，堪
    予採信。準此，系爭合會已因被上人之詐欺行為致不能繼續
    進行，雖於95年11月5日之協調會約定未得標之活會會員同
    意授權由被上訴人繼續代活會會員收取會款，然被上訴人未
    依前開協議履行而違反前開協議，嗣由未得標之活會會員依
    民法第709條之9第4項規定召開自救會，自行選出代表處理
    會首及已得標會員應給付各期會款事宜，應解釋為被上訴人
    違反前開協議再先，而於活會會員採取必要法律措施召開自
    救會選出代表處理會首及已得標會員應給付各期會款事宜，
    即屬前開協議中「採取必要之團體法律訴訟」意思所包含，
    況於自救會中已選出代表取代被上訴人處理會首及已得標會
    員應給付各期會款事宜，則會首即無代向已得標會員之請求
    給付會款債權之權利，故被上訴人已無依第709條之9第1項
    但書所謂另有約定而有代未得標會員收取會款之情形。則依
    前揭說明，上訴人應係對未得標會員負有會款債務，被上訴
    人對上訴人則無會款債權。從而，被上訴人對上訴人請求給
    付會款，並聲明：上訴人應給付被上訴人307,200元，及自
    起訴狀繕本送達被告翌日起至清償日止，按年息5%計算之利
    息，洵屬無據，不應准許。從而，原審就此部分判命上訴人
    為給付，並依職權為假執行之宣告，尚有未洽。上訴人執此
    指摘原判決不當，求予廢棄，為有理由，爰將原判決關於被
    上訴人侯淑卿部分廢棄改判如主文所示。
五、本件事證已臻明確，兩造其餘攻擊防禦方法及舉證，經審酌
    後核與判決結果無影響，爰不一一論述，併此敘明。
六、據上論結，本件上訴為有理由，依民事訴訟法第436條之1第
    3項、第450條、第78條，判決如主文。
中    華    民    國    100    年    1    月    28    日
                  民事第五庭   審判長法  官  薛中興
                                     法  官  宣玉華
                                     法  官  羅月君
以上正本係照原本作成。
本件不得再上訴。
中    華    民    國    100    年    1    月    28    日
                                     書記官  王文心